臺灣高等法院臺中分院刑事裁定　
110年度毒抗字第609號
抗  告  人  
即  被  告  李冠儀
上列抗告人即被告，因聲請觀察勒戒案件，不服臺灣臺中地方法
院110年度毒聲字第340號110年3月31日裁定（聲請案號：臺灣臺
中地方檢察署110年度聲觀字第214號），提起抗告，本院裁定如
下：
    主  文
原裁定撤銷，發回臺灣臺中地方法院。
    理  由
一、本件抗告人即被告李冠儀（下稱抗告人）抗告意旨略以：
　㈠抗告人因施用第二級毒品，於民國（下同）109年11月18日遭
    警查獲後，已痛定思痛，即於同年月19日具狀向臺中地方檢
    察署聲請戒癮治療，有聲請狀為憑。抗告人素行良好，除本
    件外，並無任何刑事案件訴訟中，應合乎毒品戒癮治療實施
    辦法及完成治療認定標準第2條實施對象之規定，而具備聲
    請戒癮治療之資格，惟檢察官及原審不顧抗告人戒癮治療之
    聲請，逕送觀察、勒戒，實難令抗告人甘服。
　㈡抗告人係單親媽媽，獨自扶養未滿一歲之幼子，雖有同住之
    家人，然祖母年事已高，需由他人照顧，其他家人均需外出
    工作或就學，無法幫忙照料抗告人尚在襁褓之子，且抗告人
    目前有正當工作，恐因抗告人入戒治機關觀察勒戒而須中止
    該良好之職場工作，並使幼子頓失依靠，抗告人實有參與戒
    癮治療之原因及必要，請改以戒癮治療處分等語。
二、按毒品危害防制條例於民國87年5月20日制定時，認施用毒
    品者具「病患性犯人」之特質，應首重於醫療之處置，乃就
    初犯者規定先施以觀察、勒戒、強制戒治程序，俾能戒除其
    毒癮；嗣於97年4月30日修正時，就初犯者，增訂檢察官得
    為附命完成戒癮治療之緩起訴處分，而使施用毒品者得以社
    區處遇方式進行戒癮治療（第24條參照）。可見立法者旨在
    設計多元處遇，以達對施用毒品者有效之治療，而究採機構
    或社區處遇方式，則賦予檢察官裁量權，與聲請觀察、勒戒
    應經法院裁定截然不同（第20條第1項參照）。而公權力之
    行使，須依法為之，檢察官對於採行「緩起訴處分之戒癮治
    療」，或「聲請觀察、勒戒」雖有裁量權，但仍不排除接受
    司法審查之可能性，法院原則上應尊重檢察官職權之行使，
    就檢察官之判斷有違背法令、事實認定有誤或其他裁量重大
    明顯瑕疵等事項，予以有限之低密度審查，然並非不能審查
    ，應屬當然。
三、所謂低密度審查，係原則上應尊重檢察官裁量時之判斷餘地
    ，法院於認定檢察官之裁量有無重大明顯瑕疵時，須從現行
    整體法秩序對被告初犯施用毒品罪，是否適合給予觀察、勒
    戒或緩起訴戒癮治療之相關衡量標準決之。就此，行政院依
    同條例第24 條第4項之授權，訂定「毒品戒癮治療實施辦法
    及完成治療認定標準」(下稱「認定標準」)，其中第2條第2
    項明定：「被告有下列情事之一時，不適合為附命完成戒癮
    治療之緩起訴處分。但無礙其完成戒癮治療之期程者，不在
    此限：一、緩起訴處分前，因故意犯他罪，經檢察官提起公
    訴或判決有罪確定。二、緩起訴處分前，另案撤銷假釋，等
    待入監服刑。三緩起訴處分前，另案羈押或執行有期徒刑。
    」是施用第一、二級毒品之被告，除具認定標準第2條第2項
    各款所定事由，且有礙其完成戒癮治療之期程者外，檢察官
    仍應審酌被告是否適合為附命完成戒癮治療之緩起訴處分；
    且依認定標準第4條之規定，檢察官為附命完成戒癮治療之
    緩起訴處分前，應向被告說明緩起訴處分之應遵守事項，得
    其同意後，再指定其前往治療機構參加戒癮治療。此係確認
    被告有參加戒癮治療之明確意願，並有配合治療時程之決心
    ，蓋如被告本人並無此意願，則有高度可能將來無法配合或
    順利完成治療期程，是雖非檢察官「應」受該標準之拘束，
    但如裁量結果與該標準有違，自需有更充分之理由，以供司
    法審查、確認其裁量有無重大明顯瑕疵；此外，檢察官是否
    為緩起訴處分，應參酌「刑法第57條所列事項（按如第4款
    犯罪行為人之生活狀況、第5款之品行等）及公共利益之維
    護」（刑事訴訟法第253條之1第1項參照）。又所謂檢察官
    之裁量具有重大明顯之瑕疵，係就裁量決定之程序加以形式
    上觀察，不能有擅斷、恣意或濫權等明顯不當之情事，實體
    上則應檢視法定要件與個案事實有無欠缺合理關聯性或所為
    之裁量有無超越法律授權範圍等（最高法院107年度台抗字
    第1147號、第404號裁定意旨參照）。因此，被告究應採社
    區式之戒癮治療，或監禁式之觀察、勒戒，乃檢察官依其偵
    查中之職權，所得行使之裁量權，除有違背法令、事實認定
    錯誤或其裁量有重大明顯瑕疵之情事外，固非法院得予以實
    質審查，惟其裁量權之行使並非毫無限制，在裁量決定過程
    中，除不得逾越法定之裁量範圍（裁量逾越），並應符合法
    規授權之目的（裁量濫用），且不得有消極不行使裁量權（
    裁量怠惰）之情事，亦即須為「合義務性裁量」，如有裁量
    逾越、濫用或怠惰等情形，均構成裁量瑕疵，倘若檢察官未
    曾審酌於此，逕行對施用毒品之被告聲請觀察、勒戒，即難
    謂有合義務性之裁量。
四、經查：
  ㈠抗告人於109年11月18日16時許，在臺中市大里區仁化公園之
    廁所內，以放入玻璃球吸食器燒烤後吸食煙霧之方式，施用
    第二級毒品甲基安非他命1次之事實，業據抗告人於警詢中
    及偵查中坦承不諱，其經警採得之尿液檢體，確呈安非他命
    及甲基安非他命陽性反應，此有勘查採證（驗）同意書、臺
    中市政府警察局保安警察大隊委託鑑驗尿液代號與真實姓名
    對照表、正修科技大學超微量研究科技中心109年12月14日
    報告編號R00-0000-000尿液檢驗報告及衛生福利部草屯療養
    院草療鑑字第1091100399號鑑驗書各1份在卷可稽（見臺灣
    臺中地方檢察署110年度毒偵字第291號卷〈下稱毒偵卷〉
　　第47至49頁），復有上開扣案玻璃球吸食器1組，足認抗告
    人上開自白應與事實相符，堪予採信。
  ㈡抗告人未曾因施用毒品案件經送觀察、勒戒，乃初次犯施用
    第二級毒品罪，有臺灣高等法院被告前案紀錄表在卷可按。
    據此，檢察官向原審法院聲請裁定將抗告人送勒戒處所觀察
    、勒戒，及原審法院裁准將抗告人送勒戒處所施以觀察、勒
    戒，其前提事實固於法有據。然抗告人於上開施用第二級毒
    品犯行為警查獲後，於110年1月29日由臺灣臺中地方檢察署
    檢察事務官詢問時，抗告人坦承上揭施用第二級毒品之犯行
    ，惟訊問內容尚無隻字片語提及可能對抗告人有何後續之處
    遇方式。抗告人雖於同日具狀向檢察官聲請戒癮治療（見毒
    偵卷第107至120頁），但檢察事務官或檢察官並未就抗告人
    上開戒癮治療之聲請有所准駁，即逕於110年2月1日向原審
    法院聲請觀察、勒戒。惟本件抗告人並無任何施用毒品之前
    案紀錄，本案發生前亦無經檢察官提起公訴或判決有罪之刑
    事案件，復無另案撤銷假釋、等待入監服刑、在監或在押等
    情形，可認抗告人並無上開毒品戒癮治療實施辦法及完成治
    療認定標準第2條第2項所列不適合為附命完成戒癮治療之緩
    起訴處分之情事。又遍查本案毒偵卷之卷內資料，並無相關
    事證可憑以得知本件檢察官裁量選擇向原審法院聲請觀察、
    勒戒，而非為附命完成戒癮治療之緩起訴處分之理由，檢察
    官裁量之心路歷程及依據確屬不明。
  ㈢綜上所述，本院就抗告意旨所指事項為有限之低密度審查後
    ，認檢察官於本件對抗告人處遇之裁量容有上述明顯瑕疵存
    在，抗告人執此指摘原裁定不當，尚非全無理由，為兼顧審
    級利益，應由本院將原裁定撤銷，發回原審法院詳為調查審
    認後，另為適法之處理。
據上論斷，應依刑事訴訟法第413條前段，裁定如主文。
中　　華　　民　　國　　110 　年　　5 　　月　　21　　日
        　　刑事第十一庭  審判長法　官  張  意  聰
　　　　　　　　　　　　　　    法　官  田  德  煙
　　　　　　　　　　　　　　  　法　官  李  明  鴻
以上正本證明與原本無異。   
不得再抗告。 
                                書記官  陳  慈  傳
　　　　　　　　　　　　　　　　
　　　　　　　　　　　　　　　　
中　　華　　民　　國　　110 　年　　5 　　月　　21　　日